臺灣雲林地方法院民事判決　　　　　　　 95年度訴字第533號
原　　　告　乙○○
訴訟代理人　莊安田律師
被　　　告　甲○○
　　　　　　　　　　　弄20號.
上列當事人間債務人異議之訴事件，本院於民國96年3 月20日言
詞辯論終結，判決如下：
    主      文
本院九十五年度執字第一三四二九號拍賣抵押物執行事件之強制
執行程序應予撤銷。
被告應給付原告新台幣陸拾壹萬貳仟玖佰貳拾捌元及自民國九十
五年十一月二十四日起至清償日止按年息百分之五計算之利息。
原告其餘之訴駁回。
訴訟費用新台幣肆萬壹仟佰玖拾伍元由原告負擔，餘新台幣柒
仟佰零伍元由被告負擔。
本判決第二項於原告以新台幣貳拾萬肆仟元為被告供擔保後，得
假執行。但被告如以新台幣陸拾壹萬貳仟玖佰貳拾捌元或等值之
銀行發行可轉讓定期存款單為原告供擔保後得免為假執行。
原告其餘假執行之聲請駁回。
    事實及理由
一、原告主張：坐落雲林縣褒忠鄉○○段322 、326 、327 、32
    9 及332 地號（以下省略段名）等5 筆農地應有部分各四分
    之一，係兩造各自繼承取得，兩造並均享有一半之權利即應
    有部分各為八分之一，但因囿於法令限制無法登記為共有，
    乃將該應有部分四分之一全部登記為原告所有，而為保障被
    告對上開土地之所有權，兩造遂於民國88年12月間，協議在
    上開土地設定新台幣（下同）1,000 萬元之抵押權予被告，
    俟日後原告將應有部分移轉為被告所有後，再行塗銷該抵押
    權。其後，因原告先前以上開329 、332 地號土地，向雲林
    縣褒忠鄉農會設定第一順位抵押權所借用之24萬元未清償，
    致遭該農會向鈞院聲請強制執行，並由鈞院以94年度執字第
    9427號執行在案。在該執行程序進行中，被告為保障伊之權
    利，乃與原告商議，由原告簽立日期為88年12月1 日之400
    萬元借據1 紙，供伊以債權人之身分，俾用以買回上開2 筆
    土地。惟被告卻未依約買回土地，反而在該2 筆土地經鈞院
    拍定後，以第二順位抵押權人之地位，持該實際上不存在之
    400 萬元債權參與分配，嗣經分配，並分得1,505,463 元。
    詎被告又以上開400 萬元借款債權不足2,494,537 元（即4,
    000,000 元－1,505,463 元＝2,494,537 元）為由，向鈞院
    聲請裁定准許拍賣322 、326 、327 等3 筆土地，嗣經鈞院
    以95年度拍字第251 號裁定准以拍賣，被告即持該裁定聲請
    強制執行，並經鈞院以95年度執字第13429 號受理執行在案
    ，現執行程序進行中。因兩造間就上開土地之設定抵押權，
    目的僅在擔保被告應有部分之權利，並無該400 萬元之借貸
    關係存在，是被告以鈞院95年度拍字第251 號拍賣抵押物裁
    定聲請強制執行，自有未當；再者，被告就拍賣329 、332
    地號土地後分得之1,505,463 元，因原告亦擁有一半之權利
    即752,731 元，對此部分，被告屬無法律上之原因而受有利
    益，自應返還。爰提出協議書、土地登記謄本等件，並聲請
    調取上開94年度執字第9427號、95年度拍字第251 號等卷宗
    為證，請求確認兩造間之400 萬元借貸關係不存在；並依強
    制執行法第14條第2 項規定，以及不當得利之法律關係，提
    起本件訴訟等語。
    並聲明：(一)確認鈞院95年度拍字第251 號裁定所示被告對原
    告之400 萬元借款債權不存在。(二)鈞院95年度執字第13429
    號執行事件之執行程序應予撤銷。(三)被告應給付原告752,73
    1 元及自起訴狀繕本送達翌日起至清償日止按年息百分之五
    計算之利息。(四)訴訟費用由被告負擔。(五)第三項聲明，原告
    願供擔保，請准宣告假執行。
二、被告自認對原告並無上開400 萬元借款債權存在，惟以：被
    告前因法令限制關係，無法與原告一同登記為上開土地之共
    有人，為此兩造乃協議將被告所有之應有部分八分之一，暫
    登記在原告名下，並於88年12月22日設定1,000 萬元之抵押
    權作為擔保，是兩造間雖無借貸關係存在，但已將被告未取
    得之土地權利轉為債權。嗣因土地價值降低，被告乃將所有
    部分之土地價值調降為400 萬元，並由原告簽立400 萬元之
    借據1 紙，供被告在鈞院94年度執字第9427號執行事件中參
    與分配。被告將上開土地交付原告，原告本應善盡管理人之
    責任，然原告擅自於73年11月26日，以329 、332 地號土地
    應有部分四分之一為擔保，設定第一順位抵押權向雲林縣褒
    忠鄉農會借款，因未清償債務，致遭拍賣，而無法將該等土
    地交還被告，則被告以兩造協議之400 萬元債權參與上開94
    年度執字第9427號執行事件之分配，並就受分配1,505,463
    元後不足之2,494,537 元，以本件拍賣抵押物裁定聲請強制
    執行，自屬有理；另329 、332 地號土地遭拍賣，係因原告
    欠債所惹出，被告之權利亦遭拍賣，被告受領該分配款並無
    不當得利等語，資為抗辯。
    並聲明：(一)原告之訴及假執行之聲請均駁回。(二)訴訟費用由
    原告負擔。(三)如受不利判決，願提供現金或等值之有價證券
    為擔保，請准免為假執行。
三、兩造不爭執之事實：
  (一)被告對原告並無本院95年度拍字第251 號裁定所示之400 萬
    元債權。
  (二)本院95年度執字第13429 號執行事件之執行程序尚未終結。
  (三)兩造就上開322 、326 、327 、329 及332 地號土地所有權
    應有部分四分之一，原各具有一半之權利，但登記為原告所
    有。
  (四)上開329 及332 地號土地，業經原告之他債權人聲請強制執
    行，在本院94年度執字第9427號執行事件拍定，得款2,107,
    000 元，被告並以第二順位抵押權人之地位參與分配，分得
    1,505,463 元。
四、本件之爭點：
  (一)原告所提本件確認訴訟，有無即受確認判決之法律上利益？
  (二)本院95年度執字第13429 號執行事件之執行程序，應否撤銷
    ？
  (三)原告請求被告返還於94年度執字第9427號執行事件所分得款
    項之一半，有無理由？
五、得心證之理由：
  (一)就原告所提本件確認訴訟部分：
    按確認法律關係之訴，非原告有即受確認判決之法律上利益
    者，不得提起，民事訴訟法第247 條第1 項前段定有明文。
    故若被告對原告主張之法律關係，自始無爭執，即法律關係
    之存否並無不明確之情形，尚不能謂原告有即受確認判決之
    法律上利益。最高法院有70年度台上字第2792號判決可循。
    本件原告起訴確認被告對其就本院95年度拍字第251 號裁定
    所示之400 萬元債權不存在一節，既為被告所自認（見本院
    卷第60頁），足認兩造就未有該債權存在一事，並無爭執。
    則揆之上述，原告之請求確認，顯然欠缺即受確認判決之法
    律上利益，於法不合，應予駁回。
  (二)就原告請求撤銷本院95年度執字第13429 號執行事件之執行
    程序部分：
  1.按執行名義無確定判決同一之效力者，於執行名義成立前，
    如有債權不成立或消滅或妨礙債權人請求之事由發生，債務
    人亦得於強制執行程序終結前提起異議之訴，強制執行法第
    14條第2 項定有明文。本件原告主張被告以本院95年度拍字
    第251 號拍賣抵押物裁定為執行名義，向本院聲請拍賣上開
    322 、326 、327 等3 筆土地之應有部分四分之一，現於本
    院95年度執字第13429 號執行事件執行中等節，業據本院依
    職權調取上開卷宗查核屬實，原告此部分主張自屬實在。因
    聲請拍賣抵押物，屬非訟事件，其准許與否之裁定，並無確
    定實體法上法律關係存否之性質，故無與確定判決同一之效
    力。是原告以該拍賣抵押物裁定所示之債權不成立為由，在
    執行程序終結前，提起異議之訴，於法自屬有據。又如上所
    述，被告自認並無本院95年度拍字第251 號拍賣抵押物裁定
    所示之借款債權存在，按此，原告主張本院95年度執字第13
    429 號執行事件於執行名義成立前，存有債權不成立之事由
    一節，自屬可採。從而，原告請求撤銷本院95年度執字第13
    429 號執行事件之執行程序，為有理由，應予准許。
  2.至於被告雖以伊未取得之土地權利，已轉為400 萬元債權，
    伊就未受償之款項自得求償等語置辯，惟查，關於被告就上
    開土地所設定抵押權之性質，依兩造於88年12月25日簽訂之
    協議書，兩造係約定：「本件抵押土地名義乙○○四分之一
    ，實際上係乙○○、甲○○二人各八分之一，甲○○沒有登
    記名義，為確保甲○○應有權益，同意辦理抵押權設定登記
    ，實際沒有借款行為，將來如甲○○取得應有土地時，抵押
    權即塗銷」等語，有原告所提該協議書在卷可稽（見本院卷
    第14頁），並為被告所不爭執。可見兩造就本件土地所設定
    之抵押權，目的乃在擔保被告對系爭土地應有部分之權利，
    亦即原告如將系爭土地處分，而未將被告潛在之土地應有部
    分移轉為被告所有時，被告就其損害，得以抵押權人之地位
    優先取償，並非兩造間存有借貸關係，或已就被告之應有部
    分權利轉換成金錢債權。是被告上開置辯，並無足採。
  (三)就原告請求被告返還不當得利部分：
  1.按無法律上之原因而受利益，致他人受損害者，應返還其利
    益，民法第179 條前段定有明文。又按，執行法院將拍賣所
    得之價款逕行分配與各債權人，其實際給付義務人仍為債務
    人，執行法院僅代債務人將拍賣所得價款轉給債權人以清償
    其債務而已；債權人受分配清償之金額既係來自債務人，則
    其超領之金額部分縱屬不當得利而致受損害者，亦為債務人
    ，故應返還該利益與債務人。再按，債權人以准許拍賣抵押
    物之裁定為執行名義，聲請強制執行而受金錢之支付者，倘
    其債權確不存在，債務人非不得逕依不當得利之規定，請求
    其返還因執行所得之利益。最高法院有91年度台上字第827
    號、84年度台上字第1243號判決足參。
  2.原告主張兩造就329 及332 地號土地所有權應有部分四分之
    一，各有一半之權利，上開2 筆土地經本院94年度執字第94
    27號執行事件拍賣，被告參與分配分得1,505,463 元一節，
    業據原告請求調取該執行卷宗為證，並為被告所不爭執。經
    查，329 及332 地號土地所有權應有部分四分之一，前經原
    告之債權人雲林縣褒忠鄉農會聲請執行，本院於95年3 月9
    日以總價2,107,000 元拍定，被告並以第二順位抵押權人、
    對原告有400 萬元借款債權參與分配，嗣經分配，扣除第一
    順位抵押權人雲林縣褒忠鄉農會及被告之執行費用各5,679
    元、12,044元，該2 筆土地之增值稅321,931 元，及雲林縣
    褒忠鄉農會之本息債權261,883 元後，被告分得1,505,463
    元，並於95年4 月20日領得分配款，有該執行事件之分配表
    及領款收據在卷可稽（見本院卷第69、70頁），是原告此部
    分主張，堪信為真實。按土地稅法第5 條第1 項第1 款規定
    ：「土地為有償移轉者，土地增值稅之納稅義務人為原所有
    權人」，本件該2 筆土地係依執行程序拍賣，自屬有償移轉
    ，因兩造對該等土地之應有部分各享有一半之權利，則對該
    土地因移轉所生之增值稅，兩造自應共同平均負擔；至於該
    執行事件，係因可歸責於原告之事由所肇致，且被告並非執
    行債務人，故該執行事件所生之執行費用，應由原告自行負
    擔。準此，該2 筆土地於拍賣變價後，經扣除增值稅後淨值
    之一半，始屬被告應有部分之權利。經核算被告所有土地權
    利變價後之價值為892,535 元（計算式：《總價2,107,000
    元－增值稅321,931 元》÷2 ＝892,534.5 元，元以下四捨
    五入，以下同），在此數額部分，屬變價後被告之權利，被
    告之受領具有正當原因；至於超過部分之金額即612,928 元
    （計算式：被告受領分配款1,505,463 元－被告權利價值89
    2,535 元＝612,928 元），如上所述，因被告對原告並無借
    款債權存在，是被告就此部分所受領之款項，欠缺法律上之
    正當原因，並致原告受有損害，且其間具有因果關係，屬不
    當得利，應返還原告。從而，原告請求被告返還在612,928
    元之範圍內為有理由，應予准許；逾此金額部分，為無理由
    ，應予駁回。再被告既明知伊與原告就329 及332 地號土地
    所有權應有部分各有一半之權利，卻仍受領超過伊所得分配
    之款項，則依民法第182 條第2 項前段：「受領人於受領時
    ，知無法律上之原因，應將受領時所得之利益，附加利息，
    一併償還」之規定，被告自應附加償還原告自領得分配款日
    即95年4 月20日起至清償日止，按年息百分之五計算之法定
    利息（民法第203 條參照）。本件原告請求附加自起訴狀繕
    本送達翌日即95年11月24日（見本院卷第29頁）起至清償日
    止之法定利息，因未逾越其所得請求之利息範圍，自應准其
    所請。
六、綜上所述，原告以兩造間並無借款債權存在為由，訴請撤銷
    本院 95 年度執字第 13429 號執行事件之強制執行程序；
    以及依不當得利之法律關係，請求被告給付 612,928 元及
    自 95 年 11 月 24 日起至清償日止按年息百分之五計算之
    利息部分，均有理由，應予准許；逾此範圍之請求，均無理
    由，應予駁回。又本判決原告請求金錢給付之勝訴部分，兩
    造均陳明願供擔保請准宣告假執行或免為假執行，爰分別酌
    定相當之擔保金額併宣告之。至於原告請求金錢給付之敗訴
    部分，其假執行之聲請，因其訴遭駁回而失所附麗，應併予
    駁回。
七、本件事證已臻明確，兩造其餘攻擊及防禦方法，核與判決結
    果不生影響，爰不逐一論述，附此敘明。
八、原告因本件訴訟，支出裁判費48,124元；另被告則支出證人
    旅費576 元，合計為48,700元（計算式：48,124元＋576 元
    ＝48,700元），有繳費收據2 紙及領據1 紙在卷可稽（見本
    院卷第5 頁反面、第65頁）。本件兩造為一部勝訴、一部敗
    訴，酌量原告與被告之勝敗比例，約為百分之十五比百分之
    八十五（即原告勝訴部分612,928 元：被告勝訴部分4,139,
    803 元《本件訴訟標的金額4,752,731 元－被告敗訴部分61
    2,928 元＝4,139,803 元》＝0.148 ：0. 852），乃按此命
    被告應負擔之訴訟費用為7,305 元（計算式：48,700元×0.
    15＝7,305 元），餘41,395元（計算式：48,700元－7,305
    元＝41,395元），則由原告負擔。爰依民事訴訟法第87條第
    1 項規定併予裁判。
九、訴訟費用負擔之依據：民事訴訟法第79條。
中　　華　　民　　國　　96　　年　　4 　　月　　 3　　日
                  民事第二庭    法  官  陳銘壎
以上正本係照原本作成
如對本判決上訴，須於判決送達後20日內向本院提出上訴狀
中　　華　　民　　國　　96　　年　　4 　　月　　 3　　日
                                書記官　王秀如
